臺灣花蓮地方法院民事判決　　　　　　　93年度簡上字第22號
上　訴　人　丙○○
即反訴原告
輔　佐　人　甲○○
　　　　　　乙○
被　上訴人　丁○○
即反訴被告
訴訟代理人　謝維仁律師
上列當事人間請求侵權行為損害賠償事件，上訴人對於中華民國
九十三年三月二十五日本院鳳林簡易庭92年度林簡字第43號第一
審判決提起上訴，本院判決如下：
      主  文
上訴及反訴原告之訴均駁回。
第二審訴訟費用由上訴人負擔；反訴訴訟費用由反訴原告負擔。
      事 實 及 理 由
甲、本訴部分：
壹、兩造爭執要旨：
一、被上訴人起訴主張：
（一）上訴人在花蓮縣豐濱鄉○○○○○路58.8公里處旁草地飼
      養水牛，因上訴人有未妥善管理水牛之疏失，致水牛中一
      隻於民國91年7月6日凌晨4 時許，突然逾越公路旁之飼養
      地而闖入台十一線公路，適被上訴人駕駛車號DK-9568 號
      自小客車（下稱系爭自小客車）沿該公路由南往北方向行
      駛，因閃避不及而與該水牛發生碰撞，使被上訴人所有系
      爭自小客車受損，需支出修復費用，另受有汽車修復後交
      易價格減少之損失，為此爰依民法第184條第1項、第190
      條第1項之規定，請求上訴人賠償被上訴人因系爭自小客
      車毀損而減少之價額（含修復費用及交易價格減少之損失
      ）新台幣（下同）三十二萬元等語。原審為被上訴人一部
      勝訴、一部敗訴之判決，判命上訴人給付被上訴人二十四
      萬三千三百九十六元。被上訴人就其敗訴部分未提起上訴
      。並答辯聲明：駁回上訴。
（二）對上訴人抗辯所為陳述：上訴人自承所飼養水牛只用鐵絲
      網圍著，但未設有危險標誌，且平日農忙未注意水牛去處
      及遊動，水牛經常越過鐵絲圍欄，更曾因此發生二、三次
      交通事故，可知上訴人明知所設鐵絲圍欄無法有效管束水
      牛，又不設危險標誌，即便發生交通事故亦不改善，平時
      又不注意水牛去處，即難謂上訴人對所飼養水牛已盡相當
      注意之管束。且水牛係遭其他車輛撞擊飛起來才撞倒被上
      訴人之車輛，故被上訴人行車並無過失。
二、上訴人則以：
（一）現場水牛係伊所飼養，然伊所飼養之水牛有圍欄及鐵絲網
      之管束，是因遊客及釣客將鐵絲網剪掉、圍籬拔起，水牛
      才會跑出圍欄，而以水牛本身體積龐大、行動遲緩之特性
      ，伊於私有土地上以上開方式管理顯然已盡相當注意之管
      束義務，是依民法第190條第1項但書之規定，伊就本件車
      禍之發生並無故意或過失可言，自無須負侵權行為損害賠
      償責任。
（二）水牛與被上訴人車輛發生撞擊，係因被上訴人車速過快，
      未保持安全距離及未注意車前狀況所致，故被上訴人就本
      件車禍之發生亦與有過失等語置辯。
（三）原審為上訴人一部勝訴、一部敗訴之判決，上訴人就其敗
      訴部分不服，提起上訴，並上訴聲明：1.原判決不利於上
      訴人部分廢棄。2.前項廢棄部分，被上訴人在第一審之訴
      駁回。
貳、兩造不爭執之事實：
一、水牛是上訴人所飼養。
二、被上訴人所有系爭自小客車受損係因水牛撞擊所致。
三、花蓮縣汽車保養商業同業公會鑑定系爭自小客車之修理費用
    共計二十七萬四百四十元（其中材料為二十萬七千八百九十
    元，烤漆為八千元，工資為五萬四千五百五十元），且系爭
    自小客車於車禍發生後貶損之交易價格為十萬元。
、本院之判斷：
    本件兩造所爭執者，厥為：(一)上訴人就本件車禍之發生有無
    過失，亦即上訴人是否依動物之種類及性質，已為相當注意
    之管束？(二)被上訴人就本件車禍之發生是否與有過失？經查
    ：
一、上訴人就本件車禍之發生有無過失部分：
（一）按動物加損害於他人者，由其占有人負損害賠償責任。但
      依動物之種類及性質已為相當注意之管束，或縱為相當注
      意之管束而仍不免發生損害者，不在此限，民法第190 條
      第1 項定有明文。本條關於動物占有人之責任以過失推定
      之責任加重之，占有人惟有證明已為相當注意之管束或縱
      為相當注意之管束而仍不免發生損害者，方得免責。且同
      法第2 項規定動物係由第三人或他動物之挑動，致加損害
      於他人者，其占有人對於該第三人或該他動物之占有人，
      有求償權。更足以說明動物占有人過失責任之發生，係因
      對動物之管束疏懈所致，不因損害之發生係因第三人之行
      為所致而得免責。
（二）本件上訴人自承水牛為伊所飼養，其對該水牛自係有事實
      上管領力之直接占有人，合先敘明。查上訴人放養水牛之
      花蓮縣豐濱鄉○○○○○路旁58.8公里處旁，雖設置有高
      度1.2公尺、間距0.8公尺之柵欄，並以鐵絲網或竹材及其
      他雜木方式設置，有卷附花蓮縣警察局鳳林分局93年11月
      30日鳳警刑字第093003079 號函及所附照片四幀可稽。然
      上訴人於警詢時自承：「我飼養水牛在公路旁有圍欄鐵絲
      網（欄柵），其他未設危險標誌」、「因我平日務農，凌
      晨均在家裡農忙，未注意水牛的去處及遊動，我想該水牛
      可能闖越鐵絲網跑進公路而遭車輛撞死的。」、「白天我
      每天都照顧，但是夜間無人照顧看管。」等語（見原審卷
      第46、47頁），且上訴人於原審之訴訟代理人於原審審理
      時亦供述水牛曾跑出鐵絲圍欄約二、三次（見原審卷第15
      頁），是上訴人所設置供管束水牛用之柵欄，是否足以預
      防水牛逾越圍欄闖入公路，已非無疑。縱認上訴人柵欄設
      置方式足以管束牛隻，然上訴人輔佐人甲○○於本院審理
      時供承：圍欄時常會被釣客剪掉，且以前就有牛跑到路上
      的情形，一般都是遊客去剪鐵絲網，牛才會跑出來等語（
      見本院卷第39頁），顯然上訴人明知柵欄易遭遊客或釣客
      破壞，衡諸系爭水牛飼養地點乃位於交通往來頻繁之台十
      一線公路旁草地，上訴人既明知柵欄易遭人為破壞，即應
      改善柵欄之材質及設置方式，以避免爾後再遭人為破壞，
      惟其於水牛屢次逾越遭人破壞之柵欄闖入公路後，仍僅以
      鐵絲網、竹材及其他雜木方式設置柵欄，無異於縱容他人
      破壞，影響往來車輛行車安全，而使牛隻與行駛省道之車
      輛車禍事件一再反覆發生，依前開說明，自難認其已盡相
      當注意管束之能事，或縱為相當注意之管束而仍不免發生
      損害，是上訴人就本件車禍之發生有過失責任甚明。故上
      訴人就系爭自小客車因水牛撞擊所致之車損及交易價格減
      少之損失，自應依民法第184條第1項、第190條第1項負侵
      權行為損害賠償責任。
二、被上訴人就本件車禍之發生是否與有過失部分：
    按所謂過失，不僅指雖非故意，但按其情節應注意、能注意
    而不注意之情形，即對於侵權行為之事實，雖預見其發生，
    而確信其不發生之情形亦包括在內。換言之，若行為人無注
    意義務或對侵權事實之發生無預見可能性，即無過失責任可
    言。查本件車禍肇事地點為台十一線公路，為人、車行走之
    道路，此由道路交通管理處罰條例第84條及道路交通安全規
    則第140條第7款，就疏縱或牽繫禽、畜在道路奔走妨害交通
    者，為禁止及處罰規定甚明。是被上訴人自無注意有無禽、
    畜侵入道路，以避免危險發生之義務，而上開道路既非供禽
    、畜所使用，被上訴人亦無從就本件水牛侵入道路致發生車
    禍乙節，有所預見，揆諸前開說明，被上訴人對於本件車禍
    之發生無從預見，亦無注意義務，自無過失責任可言。是上
    訴人辯稱被上訴人就本件車禍之發生與有過失等語，洵非可
    採。
三、按動物加損害於他人者，由其占有人負損害賠償責任，民法
    第190條第1項定有明文。被上訴人所有系爭自小客車與該水
    牛發生碰撞，致被上訴人所有系爭自小客車受損，從而，被
    上訴人依據侵權行為之法律關係，請求上訴人就系爭自小客
    車修復費用及汽車修復後交易價格減少之損失負賠償責任，
    自屬有據。經查：系爭自小客車經花蓮縣汽車保養商業同業
    公會鑑定修理費用共計二十七萬四百四十元，其中材料為二
    十萬七千八百九十元、烤漆為八千元、工資為五萬四千五百
    五十元；而系爭自小客車係87年11月7 日領照使用，有汽車
    保險單影本在卷可參，迄本件車禍發生之日即91年7月6日止
    ，使用期間不足44個月，參酌營利事業所得稅查核準則第95
    條第6項規定，使用期間以3年8月計算。而其汽車之修理既
    以新零件更換被損之舊零件，則被上訴人以修理費作為損害
    賠償之依據時，自應將零件折舊部分予以扣除；再依行政院
    所頒固定資產耐用年數表及固定資產折舊率之規定，自用小
    客車之耐用年數為五年，則依平均法計算得知該車零件之折
    舊額為十二萬七千零四十四元〈（000000－000000/6）×1/
    5×44/12〉＝127044元以下四捨五入），扣除折舊後之零件
    費用為八萬零八百四十六元（000000－000000＝80846），
    加上修復該車之工資及烤漆計六萬二千五百五十元，合計該
    車因本件車禍毀損之修復費用為十四萬三千三百九十六元（
    80846＋62550＝143396）；至系爭自小客車修復後交易價格
    減少之損失為十萬元，亦有花蓮縣汽車保養商業同業公會鑑
    定結果表在卷可佐。是被上訴人請求上訴人賠償二十四萬三
    千三百九十六元之範圍內，自屬有據。
四、從而，被上訴人本於侵權行為法律關係，請求上訴人給付二
    十四萬三千三百九十六元，為有理由，應予准許，逾此部分
    之請求，即屬無據，應予駁回。是則原審為被上訴人一部勝
    訴、一部敗訴之判決，於法並無不合。上訴意旨就判決上訴
    人敗訴部分，指摘原判決不當，求予廢棄改判，為無理由，
    應予駁回。
肆、本件事證已臻明確，兩造其餘攻擊防禦方法及證據調查，核
    與判決結果不生影響，爰毋庸一一論述，併此敘明。
伍、據上論結，本件上訴為無理由，依民事訴訟法第436條之1第
    3項、第449條第1項、第78條，判決如主文。
乙、反訴部分：
壹、反訴原告起訴主張：反訴被告於91年7月6日駕車行經花蓮縣
    豐濱鄉○○○○○路58.8公里處時，未盡注意義務，將伊所
    有之水牛撞斃，為此爰依民法第196 條之規定，請求反訴被
    告賠償其水牛遭撞死所受之損失二十萬元等語。
貳、反訴被告則以：本件反訴不合法，且反訴原告於原審之訴訟
    代理人自認牛是其他卡車所撞，自不得向反訴被告請求損害
    賠償等語置辯。
、按提起反訴，非經他造同意，不得為之。但於某法律關係之
    成立與否有爭執，而本訴裁判應以該法律關係為據，並請求
    確定其關係者，或就同一訴訟標的有提起反訴之利益者，或
    就主張抵銷之請求尚有餘額部分，有提起反訴之利益者，不
    在此限，民事訴訟法第446條第2項定有明文，此規定為簡易
    訴訟程序之上訴程序所準用，同法第436條之1第3項規定可
    參。所謂「就同一訴訟標的有提起反訴之利益者」，係指訴
    訟標的同一，且不延滯訴訟及妨害他造之防禦，對於當事人
    間紛爭之一次解決及訴訟經濟有利之情形而言。本件上訴人
    就原審判決不服提起上訴時，始於第二審提起反訴，是本院
    自應依民事訴訟法第446條第2項之規定，審查本件反訴是否
    符合提起反訴之要件。查本件反訴被告於原審起訴所請求者
    ，為其車輛受損之損害賠償，反訴原告於本院審理時所提起
    反訴所請求者，為其牛隻受損之損害賠償，是兩造所主張之
    訴訟標的，為各自獨立之侵權行為損害賠償請求權，訴訟標
    的並非同一，核與民事訴訟法第446條第2項第2款規定不符
    ，此外，本件反訴亦非同條項第1款之中間確認之訴或第3款
    主張抵銷之請求尚有餘額部分，復未經反訴被告同意，揆諸
    前開說明，反訴原告提起本件反訴，於法即有未合，應予駁
    回。
肆、再者，反訴原告於本院審理時自承：「‧‧‧肇事是因為之
    前一部卡車撞倒我們的牛，牛已經死在路上，才被反訴被告
    撞到‧‧‧」等語，足認反訴原告所有之牛隻，並非反訴被
    告所有自小客車撞及而致死亡，反訴被告既無反訴原告所指
    述之侵權行為，自難責令反訴被告就反訴原告所有牛隻死亡
    所受損失負損害賠償責任。
伍、從而，反訴原告本於侵權行為法律關係，請求反訴被告給付
    反訴原告二十萬元，顯無理由，應予駁回。
陸、據上論結，反訴原告之反訴為無理由，應依民事訴訟法第
    436條之1第3項、第78條，判決如主文。
中　　華　　民　　國　　94　　年　　10　　月　　28　　日
                        臺灣花蓮地方法院民事庭
                            審判長法官　楊碧惠
                            法　    官　蕭一弘
                            法    　官　陳燁真
以上正本係照原本作成。
不得上訴。
中　　華　　民　　國　　94　　年　　10　　月　　28　　日
                    　　    法院書記官　陳源財
